【裁判字號】    98,重訴,4
【裁判日期】    980515
【裁判案由】    殺人等
【裁判全文】
臺灣高雄地方法院刑事裁定               98年度重訴字第4號
聲請人  即
義務辯護人  顏萬文律師
聲請人  即
被      告  丁○○
                    現於臺灣高雄看守所羈押中
聲請人  即
義務辯護人  邱明政律師
被      告  乙○○
                    現於臺灣高雄看守所羈押中
上列被告因殺人等案件，本院裁定如下：
    主  文
聲請均駁回。
    理  由
一、本案聲請人即被告丁○○、被告乙○○因殺人等案件，經本
    院認為罪嫌重大，所涉犯殺人罪為最輕本刑5 年以上有期徒
    刑以上之罪名，且有事實足認有逃亡之虞，又有事實足認有
    勾串共犯或證人之虞，並有羈押之必要，爰分別依刑事訴訟
    法第101 條第1 項第1 、2 、3 款之規定，於民國98年1 月
    10日起執行羈押並禁止接見通信（已於98年2 月19日解除禁
    見），又於98年4 月10日起延長羈押1 次在案。
二、被告丁○○聲請意旨略以：基於無罪推定原則，實不宜以被
    告涉犯5 年以上重罪為唯一羈押理由，否則刑事訴訟法有關
    人權保障之修法將形同具文；又被告丁○○於偵、審程序中
    均相當配合調查，又本院調閱現場錄影帶時，亦明見被告丁○○之身影，足見被告丁○○非行兇之人，行兇之人另有其
    人，是檢察官所指被告犯行並非無疑；又於本案中，被告罪
    嫌已今非昔比，命被告具保即可達成保全被告日後到庭及保
    全證據之目的；另被告丁○○為家中經濟支柱，其遭羈押後
    ，全家生計斷絕，而被告祖母罹患癌症，乏人奉養，請准予
    具保停止羈押等語。被告丁○○之辯護人顏萬文律師聲請意
    旨略以：本案除證人己○○、甲○○於警詢、偵查中之證述
    外，尚無其他積極、明確證據證明被告殺害被害人壬○○犯
    嫌，此外並無其他證人指證見到被告丁○○持刀殺害被害人
    壬○○，又被告丁○○已搶得甲○○所持之槍枝，應不可能
    再持刀刺殺被害人壬○○，顯見被告丁○○並非犯罪嫌疑重
    大；又被告丁○○雖因一時恐懼逃往大陸地區，但之後向警
    方投案，足見其無畏罪逃亡之意；又共犯辛○○於案發時先
    到場且非與被告一起離開，足見被告與共犯辛○○不熟，而
    無與共犯辛○○串證之虞；從而，爰請求准予具保停止羈押
    等語。被告乙○○之辯護人邱明政律師聲請意旨略以：本案
    檢察官起訴被告有殺人未遂犯嫌之主要證據，為被害人甲○○及在場其他證人之證述，該等證人證述不僅有前後矛盾之
    瑕疵且與現場監視錄影結果不符，又卷內亦無任何客觀證據
    證明被告乙○○於案發時手中持刀，足見被告乙○○應非涉
    犯殺人未遂罪而犯罪嫌疑重大；又被告係主動返台投案，故
    並無逃亡之虞；再就被害人壬○○被殺害之事實，檢察官均
    明白表示並未起訴被告乙○○有共同殺害壬○○之行為，法
    院自不得以此作為認定被告乙○○符合羈押要件之依據；綜
    上，爰請求准予具保停止羈押等語。
三、按被告經法官訊問後，認為有事實足認為逃亡之虞，又有湮
    滅、偽造、變造證據或勾串共犯或證人之虞，又所犯為死刑
    、無期徒刑或最輕本刑為5 年以上有期徒刑之罪，犯罪嫌疑
    重大，且非予羈押，顯難進行追訴、審判或執行者，得羈押
    之。刑事訴訟法第101 條第1 項第1 、2 、3 款均定有明文
    。次按被告或辯護人得隨時具保聲請停止羈押，此觀刑事訴
    訟法第110 條第1 項自明。而法院究應否准許被告所為具保
    停止羈押之聲請，首應審酌被告之聲請是否符合刑事訴訟法
    第114 條不得駁回其聲請之情形，即所犯最重本刑為3 年以
    下有期徒刑、拘役、或專有事實足認為有湮滅、偽造、變造
    證據或勾串共犯或證人之虞者。科罰金之罪者；懷胎5 月以
    上有事實足認為有湮滅、偽造、變造證據或勾串共犯或證人
    之虞或生產後2 月未滿者；現罹疾病，非保外治療顯難痊癒
    者。次則應考量羈押被告之原因是否繼續存在，故法院應就
    當初依刑事訴訟法第101 條之1 第1 項第2 款規定對被告執
    行羈押之原因是否存在為之論斷。此外，參酌刑事訴訟法第
    101 條之2 「被告經法官訊問後，雖有第101 條第1 項或第
    101 條之1 第1 項各款所定情形之一而無羈押之必要者，得
    逕命具保、責付或限制住居」規定之精神，法院於被告聲請
    停止羈押時，亦應就有無繼續羈押被告之必要性詳為斟酌。
    茲分別審酌如下：
  (一)本案檢察官起訴被告丁○○所涉犯為第271 條第1 項之殺人
    罪，檢察官起訴被告乙○○涉犯刑法第271 條第3 項、第1
    項之殺人未遂罪，均非屬法定最重本刑3 年以下有期徒刑之
    罪，又被告丁○○、乙○○無懷胎之可能，且經查被告丁○○、乙○○目前並無罹患疾病非予以交保不能治療之情形，
    尚無刑事訴訟法第114 條不得駁回具保聲請之事由。
  (二)被告丁○○、乙○○所涉殺人及殺人未遂案件，前經本院以
    被告2 人均犯罪嫌疑重大，且非予羈押顯難進行審判，有羈
    押之必要，而裁定予以羈押。又按羈押決定乃法院審理案件
    之初步階段，尚未涉及本案犯罪事實之認定，從而決定羈押
    與否，法院心證形成之程度，要非必以確認被告果有成立犯
    罪者，始得為之，準此，刑事訴訟法第101 條第1 項、第10
    1 條之1 第1 項所定「犯罪嫌疑重大」之要件，乃指客觀上
    存在具體事由，足堪使人相信被告可能涉有其被指控之犯罪
    ，即屬之，此與「確信被告有罪」之意涵迥異，本案被告丁○○、乙○○固均否認犯罪，惟經查被告丁○○所涉殺人之
    犯行，有證人己○○、甲○○於警詢、偵查中證述，及起訴
    書所列載之其他各項證據在卷可佐；被告乙○○所涉殺人未
    遂之犯行，有證人己○○、甲○○、戊○○、庚○○於警詢
    、偵查中證述KTV 大門監視錄影翻拍照片，及起訴書所列載
    之其他各項證據在卷可佐，已足認被告丁○○、乙○○確實
    涉嫌檢察官起訴之殺人及殺人未遂罪，且嫌疑重大，是被告
    丁○○、乙○○此項羈押之原因迄今仍未消滅，被告丁○○
    及其辯護人、被告乙○○之辯護人所舉前揭事由，則僅涉及
    本案被告2 人被訴行為是否達於無合理懷疑之有罪確信，尚
    不得以上開理由，即遽認為本案繼續羈押被告丁○○、乙○○之原因已不存在，先予敘明。
  (三)又查被告丁○○於案發後，先請女朋友陳儷文將其案發當日
    穿著沾染有血跡之衣服、褲子丟棄，又由其母親到其住處收
    拾衣物，隨即於當日上午前往高雄小港機場搭乘飛機前往大
    陸地區一節，為被告丁○○於警詢中供承：案發後伊先回鼎
    山、大順路找伊母親丙○○，請伊母親幫忙包紮，再騎伊母
    親的機車返回美術館租屋處，換下身上的衣褲，伊當時衣褲
    都沾染有血跡，伊於96年11月24日出境離台前，伊母親有到
    伊住處收拾衣物，伊將沾有血跡之衣服、褲子換下來後，請
    陳儷文幫忙處理丟掉，伊不知道陳儷文丟哪裡；又伊於96年
    11月24日11時許由高雄市小港機場搭乘港龍航空班機飛往香
    港，再請伊朋友顏良鈺來接伊，接伊到顏良鈺位於深圳之公
    司，伊本來就有與顏良鈺約定要去工作，忽然發生這案子，
    伊會害怕就去大陸看案件之演變，再找機會回臺灣投案，所
    以提早過去大陸找顏良鈺等語甚明（見97年度偵緝字第2161
    號案卷第7 頁反面至第10頁反面），又被告迄至97年9 月11
    日，始被押解回臺灣歸案之事實，亦有高雄市政府警察局苓
    雅分局通緝案件移送書、解送人犯報告書在卷可參（見97年
    度偵緝字第2161號案卷第3 、5 頁）。據上，足認被告丁○○於案發後立即潛逃出境，且逃亡時間長達近1 年之事實，
    又被告丁○○於案發當日身著沾染血跡之衣服、褲子，均為
    與本案被告犯罪事實有無具有重要關連性之證據，被告犯後
    竟立刻將之丟棄，其湮滅與本案相關之重要事證，顯係意圖
    干擾本案後續刑事偵查、追訴、審判至明。
  (四)被告乙○○於案發後，明知其當日與多人毆打被害人甲○○
    ，且被害人甲○○倒臥現場，傷勢非輕，仍於當日下午出境
    前往大陸地區，至於其於案發時所身穿沾染血跡之衣服，則
    於出境前丟棄，所身穿沾染血跡之褲子，則於出境前先送往
    洗衣店清洗，再請丁○○之女友陳儷文將之寄往中國大陸等
    節，亦為被告乙○○於警詢時自承稱：伊於96年11月24日下
    午3 時許出境前往香港，再由香港搭乘客運車至廣東省東莞
    地區虎門；伊於案發當日係穿著灰色帽T 、藍色牛仔褲，均
    沾染有血跡，可能是持槍男子的血跡，帽T 在伊出境之前，
    丟棄在伊住處的垃圾桶中，牛仔褲則在案發後，伊請丁○○
    女友陳儷文打包寄到大陸地區等語甚明（見97年度偵緝字第
    2280號案卷第7 、9 頁），又被告乙○○迄至97年10月2 日
    ，始返回臺灣投案之事實，亦有高雄市政府警察局苓雅分局
    通緝案件移送書、解送人犯報告書在卷可參（見97年度偵緝
    字第2280號案卷第3 、5 頁）。據上，足認被告乙○○於案
    發後立即潛逃出境，且逃亡時間長達近1 年之事實，又被告
    乙○○於案發後立刻將身著沾染血跡之衣服丟棄，將沾有血
    跡之褲子送洗，一切安排妥當後方搭機出境，顯見被告乙○○有積極湮滅與本案相關之重要事證，意圖干擾本案後續刑
    事偵查、追訴、審判程序無疑。
  (五)綜上，被告2 人所犯均最輕本刑10年以上有期徒刑之罪，且
    於案發後均曾有逃避接受偵查之事實，如不採取一定限制其
    2 人行動自由之措施，顯然均難以確保被告2 人遵期到庭接
    受審理。另查本案尚未進入審理程序，各該共同被告、證人
    均未進行交互詰問，另尚有主嫌即共犯辛○○在逃，迄今仍
    未緝獲到案，顯見本案被告丁○○、乙○○仍有勾串共犯或
    證人之可能。從而，本院以刑事訴訟法第101 條第1 項第1
    、2 、3 款羈押被告2 人之原因均仍然存在。
  (六)又按法院對被告執行之羈押，其本質上係屬為保全被告使訴
    訟程序得以順利進行，或為保全證據、保全對被告刑罰之執
    行之目的，所實施之剝奪人身自由之強制處分，是對被告有
    無繼續羈押之必要，當由法院以上述羈押之目的依職權為之
    目的性裁量，本院審酌後，認被告2 人所涉犯係法定最輕本
    刑10年以上有期徒刑之重罪，且涉案情節非輕，以羈押被告
    2 人之手段，均足以達到前揭防止被告2 人逃亡、或勾串共
    犯、證人，及保全後續訴訟程序進行之目的；且本院參酌被
    告2 人所涉案情節重大，又被告2 人均曾有湮滅證據之具體
    行為，及本案證人、共同被告均尚未進行交互詰問一情，如
    准予被告交保在外，顯然難以確保被告2 人不致與證人或其
    他共同被告接觸，而有干擾證人、共同被告將來之證述之虞
    ，是為保全本案之進行，無法以具保、責付、限制住居等其
    他對被告2 人之自由權利侵害較輕微之強制處分措施替代；
    另經權衡羈押措施對於被告2 人基本權利侵害之程度，與為
    達成保全被告、保全證據、確保刑事訴訟程式等落實國家刑
    罰權之公益後，認對被告2 人採此最嚴厲之拘束人身自由措
    施仍屬相當而必要之手段。據上，應認被告丁○○、乙○○
    均仍有繼續羈押之必要。至於被告丁○○及丁○○、乙○○
    之辯護人雖分別以前揭事由聲請具保停止羈押，惟與本案相
    關之諸多重要證據於案發後第一時間未能查明，係因為被告
    2 人湮滅證據並出境逃避調查所致，則被告2 人以積極作為
    干擾刑事訴訟程序之進行在先，如嗣後又可以其2 人不可能
    再為逃亡、湮滅證據、串證等行為為理由准許具保在外，誠
    非符合事理之平，且無異表示犯罪嫌疑人於案發後有清除證
    據及逃亡之事實，只要於嗣後有出面表示悔過，即不能以羈
    押之強制處分措施限制其自由，則羈押制度亦將成為具文，
    且有礙於刑事訴訟程序發現真實之目的，自難採取。再被告
    丁○○陳稱其祖母罹患癌症、家中經濟困難等事由，亦與本
    院考量羈押被告丁○○之理由無涉，併予敘明。
四、綜上，本案聲請人即被告丁○○、被告丁○○及乙○○之辯
    護人均聲請具保停止羈押，本院認當初以刑事訴訟法第101
    條之1 第1 項第1 款、第2 款、第3 款規定對被告2 人實施
    羈押之原因仍屬存在，且不能因具保而使之消滅，而有繼續
    羈押被告丁○○、乙○○之必要，故聲請人向本院提出具保
    聲請，即難准許，均應予以駁回。
五、據上論斷，應依刑事訴訟法第121 條第1 項裁定如主文。
中    華    民    國    98    年    5     月    15    日
                  刑事第八庭    審判長法  官  洪能超
                                      法  官  林建鼎
                                      法  官  陳思帆
以上正本證明與原本無異。
如不服本裁定，應於送達後5日內，向本院提出抗告狀。
中    華    民    國    98    年    5     月    15    日
                                      書記官  李宗諺


司法院資訊處製作；財團法人民間司法改革基金會備份。
